【裁判字號】    98,訴,420
【裁判日期】    990630
【裁判案由】    返還不當得利
【裁判全文】
臺灣板橋地方法院民事判決              98年度訴字第420號
原      告  羅美鳳
訴訟代理人  黃勝文律師
複  代理人  李進成律師
被      告  胡若花
訴訟代理人  黃永琛律師
複  代理人  梁堯清律師
上列當事人間請求返還不當得利事件，經本院於民國99年6月28
日言詞辯論終結，判決如下：
    主  文
原告之訴及假執行之聲請均駁回。
訴訟費用由原告負擔。
    事實及理由
一、原告主張：
  (一)兩造共有坐落台北縣板橋市○○段1670、1670-2、1673及16
    73-1等地號4筆土地。原告應有部分為三分之二，被告為三
    分之一，此有土地建物登記謄本可稽。原告自民國70年間於
    系爭1673及1673-1地號土地（當時第1673號土地尚未分割增
    加1673-1地號土地）上建有房屋乙棟，即建號第2666號，門
    牌號碼為台北縣板橋市○○街5號，並居住於此。被告則於
    1670及1670-2地號土地（當時第1670號土地尚未分割增加16
    70-2地號土地）上，興建建號第2642、2643、2644及2645等
    建號，門牌號碼為台北縣板橋市○○街3號1至4樓之房屋。
    雙方使用土地面積與所有權應有部分不相當，前經臺北縣板
    橋市調解委員會調解而未成立，有調解不成立證明書可稽。
  (二)按「民法第818條所定各共有人按其應有部分，對於共有物
    之全部有使用收益權，係指各共有人得就共有物全部，於無
    害他共有人之權利限度內，可按其應有部分行使用益權而言
    。故共有人如逾越其應有部分之範圍使用收益時，即係超越
    其權利範圍而為使用收益，其所受超過利益，要難謂非不當
    得利，最高法院89年台上字第1968號判決可資參照。本件兩
    造分別於共有之系爭1670、1670-2、1673及1673-1地號土地
    上興建房屋，惟各自所使用之土地面積，於超出彼此應有部
    分之部分，並無任何約定，依前開最高法院見解，兩造各自
    使用共有土地逾越應有部分，均依民法第179條之規定負有
    不當得利之返還義務。
  (三)次按「民法第126條所謂之租金債權係指承租人使用租賃物
    之代價，出租人應定期按時收取租金之債權而言，故租金請
    求權因5年不行使而消滅，係就出租人對於承租人之租金請
    求權而言。本件係上訴人未得其他共有人之同意，逾越其應
    有部分就共有物全部為使用收益，上訴人因此受有不當得利
    ，為被害人之被上訴人則受有損害。此種不當得利返還請求
    權，本屬損害賠償之性質，原非租金之替補，亦即並非基於
    一定之法律關係，因1年以下時間之經過而依序發生之定期
    給付債權，原審因認無適用民法第126條短期時效之餘地，
    難謂有何違背法令。」有最高法院94年台上字第1198號判決
    可供參酌。原告前曾以土城青雲郵局第427號存證信函催告
    被告應返還不當得利，並於97年8月8日送達被告，被告則以
    台北杭南郵局第4376號存證信函表示拒絕返還之意思，並杜
    撰彼此係無償使用云云。參酌前揭最高法院之見解，原告得
    請求計算至該日止，共計15年相當於租金之不當得利。爰將
    歷年來，兩造所各應自負擔相當於租金之不當得利，分別依
    各年度公告地價計算法定最高租金後，列表計算，如附表一
    與附表二。總計原告應返還之不當得利為新臺幣（下同）51
    0,784元，被告應返還2,397,291元，以債權相互抵銷後，被
    告仍應返還1,886,507元。
  (四)自起訴後，兩造所使用超過應有部分所應給付之金額，為謀
    求解決，自應一併請求，爰以民國97年度之公告地價為據，
    請求被告自98年起，於每年12月31日前給付94,222元予原告
    。日後如公告地價調整，另再請求調整給付金額。
  (五)訴之聲明：
    被告應給付原告1,886,507元，及自起訴狀繕本送達翌日
      即98年3月4日至清償日止，按週年利率5%計算之利息。
   被告應自98年起，於每年12月31日前，按年給付原告94,22
     2元。
二、被告則以下列陳詞置辯：
  (一)66、67年間，因都市更新等因素，兩造已互相同意於共有之
    台北縣板橋市○○段1670、1670-2、1673及1673-1地號土地
    上，一起重新興建建物，由原告於系爭1673及1673-1地號土
    地興建台北縣板橋市○○街5號建物（建號：2666），被告
    於系爭1670、1670-2地號興建門牌號碼台北縣板橋市○○街
    3號建物（建號：板橋市○○段2642、2643、2644、2645）
    ，系爭二建物均分別於70年10月8日及70年9月10日為第一次
    建物登記，顯見上開二建物均為合法建物，且兩造於興建完
    成後即各自居住至今，歷時27年有餘。
  (二)按「民法第818條規定：各共有人按其應有部分，對於共有
    物之全部，有使用、收益之權。故共有人全體就共有物之全
    部劃定範圍，各自使用特定之共有物者，非法之所不許，是
    為共有物之分管契約。共有人於分管範圍，對於共有物有使
    用收益之權，固非無權占有，即共有人將自己分管範圍，同
    意他人使用收益者，該他人亦非無權占有。」最高法院著有
    79年台上字第2336號判決要旨可稽。次按「共有物分管之約
    定，不以訂立書面為要件，倘共有人間實際上劃定使用範圍
    ，對各自占有管領之部分，互相容忍，對於他共有人使用、
    收益，各自占有之土地，未予干涉，已歷有年所，即非不得
    認有默示分管契約之存在。」最高法院83年台上字第1377號
    判決要旨亦可供參酌。本件兩造各自興建之房屋均為合法建
    物，依前揭最高法院之見解，足認兩造間已互相同意於共有
    之4筆土地上各自興建房屋，而就系爭4筆土地成立分管契約
    ，否則兩造各自建物均屬無權占有而得各自請求拆屋還地。
  (三)依最高法院96年台上字第2660號判決及97年台上字第1790號
    判決之要旨，相當租金之不當得利，其返還請求權之消滅時
    效為5年，原告請求相當租金之不當得利長達15年，於法未
    合。且依土地法第97條之規定「城市地方房屋之租金，以不
    超過土地及其建築物申報總價年息10%為限。」原告起訴狀
    計算租金之基礎係以土地公告地價，亦有誤會。
  (四)綜上所述，本件兩造各自所有之建物均係依兩造間之分管契
    約而占有其坐落之土地，並非無權占有，亦無不當得利之問
    題，原告依民法第179條之規定請求被告返還相當租金之不
    當得利要無理由。
  (五)訴之聲明：
    原告之訴及假執行之聲請均駁回。
    如受不利判決，被告願供擔保請准免為假執行。
三、本件兩造不爭執事項：
  (一)兩造共有坐落台北縣板橋市○○段1670、1670-2、1673及16
    73-1地號等4筆土地。原告應有部分為三分之二，被告為三
    分之一。
  (二)70年間，原告於系爭1673及1673-1地號土地上興建板橋市○
    ○段2666建號，門牌號碼台北縣板橋市○○街5號之房屋，
    並居住於此。被告則於1670及1670-2地號土地上，興建板橋
    市○○段第2642、2643、2644及2645建號，門牌號碼為台北
    縣板橋市○○街3號1至4樓之房屋。兩造所有建物位置相互
    毗鄰。
四、本件兩造爭執事項：
  (一)兩造間就系爭土地有無分管協議？
  (二)原告依不當得利返還請求權請求被告給付相當於租金之不當
    得利，有無理由？得請求之金額若干？
五、本院得心證之理由：
  (一)按分別共有之各共有人，按其應有部分對於共有物之全部有
    使用收益之權，所謂應有部分，係指分別共有人得行使權利
    之比例，而非指共有物之特定部分，因此分別共有之各共有
    人，得按其應有部分之比例，對於共有物之全部行使權利。
    至於共有物未分割前，各共有人實際上劃定範圍使用共有物
    者，乃屬一種分管性質（最高法院57年台上字第2387號判例
    意旨參照）；共有物分管之約定，不以訂立書面為要件，分
    管後，共有人雖仍維持共有之關係，但得依分管內容，就共
    有物之分管部分，為使用收益及管理，即取得管理權。又倘
    共有人間實際上劃定使用範圍，對各自占有管領之部分，互
    相容忍，對於他共有人使用、收益，各自占有之土地，未予
    干涉，已歷有年所，即非不得認有默示分管契約之存在（最
    高法院48年台上字1065號判例意旨參照）。
  (二)原告所有坐落系爭1673及1673-1地號土地上，建號2666門牌
    號碼台北縣板橋市○○街5號之房屋，及被告所有坐落系爭
    1670及1670-2地號土地上，建號2642、2643、2644及2645門
    牌號碼為台北縣板橋市○○街3號1至4樓之房屋，經本院向
    台北縣政府調閱相關建築執照資料，業經台北縣政府於99年
    5月26日以北府工施字第0990372175號函知：「二、經查本
    府現有地籍套繪資料，旨開地址、地號土地並未套繪造執照
    在案；再查『臺北縣政府使用執照存根光碟影像網路管理系
    統』及本府歷年建照存根聯資料，亦無核發建照資料可稽。
    三、依本府88年8月12日北府工使字第30120號函示：『建築
    物既經地政事務所依規定辦理產權登記，並依土地法規定，
    建築登記具絕對效力，故該建物所有權登記證明可直接作為
    認定合法房屋之依據…四、依卷附資料所載，本案建物（臺
    北縣板橋市○○街3、5號）領有建物登記謄本（板橋市○○
    段2666、2645、2644、2643、2642建號），依上開規定所載
    本案係屬合法房屋，其合法面積應以建物登記謄本所載為準
    。」顯見兩造所有系爭房屋既經地政事務所依規定辦理產權
    登記，係屬合法建物，其合法面積亦以建物登記謄本所載為
    準。復經本院向台北縣板橋地政事務所函詢兩造所有系爭房
    屋辦理第一次保存登記時，依當時登記法規應檢附之證明文
    件為何？是否應得建物基地所有權人全體之同意始得辦理？
    經台北縣板橋地政事務所於99年6月23日以北縣板地登字第0
    990009172號函稱：「二、土地登記規則於69年1月23日內政
    部修正公布第70條規定略以：『申請建物所有權第一次登記
    ，應提出建物平面圖、位置圖及使用執照…實施建築管理前
    建造之建物，無使用執照者…建物與基地非屬同一人所有者
    ，並另附使用基地之證明文件。』，故實施建築管理後建造
    之建物，倘建物與基地非屬同一人所有，基地共有人在地上
    建築房屋，無論為分別共有或公同共有，均應得基地共有人
    全體之同意。…三、…70年4月17日臺灣省政府（70）府建
    四字第6964號發布臺灣省拆除合法建築物賸餘部分就地整建
    辦法第9條、第11條第2項所規定：『申請就地整建者應檢附
    左列文件：一、土地權利證明文件…』、『整建完成後應檢
    附竣工平面圖、…向主管建築機關申請核發完工證明』。經
    查本案建物係於民國70年間，分別由胡若花及羅美鳳君檢附
    臺北縣板橋市公所民國69年10月30日北縣板工字第85134、8
    5402號臺北縣拆除合法房屋剩餘部分就地整建房屋完工證明
    書辦理建物第一次測量及登記，因該建物係於實施建築管理
    後建造完成，本應檢附使用執照據以辦理登記，惟申請人檢
    附之『臺北縣拆除合法房屋剩餘部分就地整建房屋完工證明
    書」符合前揭條文規定，故縱建物與基地非屬同一所有或共
    有人之一在共有土地興建房屋，均無須檢附使用基地之證明
    文件，即可受理登記。惟申請就地整建時，仍應向主管建築
    機關提出『土地權利證明文件』，併予敘明。」系爭建物既
    以台北縣板橋市公所核發拆除合法建築物賸餘部分就地整建
    房屋完工證明書而為辦理所有權登記，兩造申請就地整建時
    ，依前揭規定，應向主管建築機關提出「土地權利證明文件
    」，益徵兩造申請就地整建系爭房屋時，應分別取得對造同
    意而為興建甚明。
  (三)本院復於98年9月25日前往兩造所有系爭建物現場勘驗結果
    ：系爭4筆土地坐落台北縣板橋市○○路與倉後街口，坐落
    臺北縣板橋市○○段1670、1670-2地號土地上，有門牌號碼
    板橋市○○街3號之建物，該建物為四層樓，頂樓加蓋鐵皮
    曬衣間，1樓目前為「多拿果咖啡店」，2樓以上住家使用。
    坐落1673、1673-1地號土地上有門牌號碼臺北縣板橋市○○
    街5號建物，該建物為四層樓，頂樓鐵皮加蓋均作住家使用
    等情，有卷附勘驗筆錄在卷可參。兩造所有系爭土地及建物
    位置相毗鄰，再依原告所提出其所有板橋市○○段2666建號
    即門牌號碼台北縣板橋市○○街5號房屋之建築改良物登記
    簿影本，及被告所有板橋市○○段第2642、2643、2644及26
    45建號即門牌號碼台北縣板橋市○○街3號（1至4樓）房屋
    之建物登記第二類謄本影本所示，原告所有板橋市○○街5
    號建物所有權登記日期為70年10月8日，被告所有板橋市○
    ○街3號建物所有權登記日期為70年9月10日，顯見兩造房屋
    興建完成及辦妥第一次保存登記等日期亦屬相近，同為合法
    建物，兩造於70年間在渠等共有系爭土地上相毗鄰位置興建
    房屋，且兩造對於系爭所有4筆土地之面積應知之甚詳，雙
    方分別向建築主管機關申請就地整建時，均得對造同意於系
    爭土地上實際劃定範圍內興建房屋，並各自占有使用之事實
    ，堪信為真正。再參以兩造就所有系爭土地使用之糾紛，於
    96年10月間始由臺北縣板橋市調解委員會進行調解，距兩造
    上開建物建自造完成已近26年，期間兩造均明知對方於共有
    土地特別範圍各自占有系爭土地而為使用收益之情形下，均
    未予以干涉及異議，足認兩造於系爭共有土地特別範圍而為
    使用之互相容忍，且歷經26年有餘，被告抗辯兩造就系爭共
    有4筆土地已有默示分管契約之存在，堪信為真實。原告亦
    同於系爭共有土地上建築房屋使用，益徵原告亦明知該默示
    分管契約存在，揆諸首揭說明，兩造均應受該分管協議之拘
    束。被告自有權使用其分管之土地，並於其上建築系爭建物
    ，是被告等基於分管契約使用系爭共有土地特定範圍，洵屬
    有據，對於原告自不構成無權占有甚明。
四、綜上所述，按兩造為系爭土地之共有人，均已默示同意依歷
    來使用系爭共有土地特別範圍建築房屋並各自占有管領，彼
    等之間即無何因占用面積逾越應有部分比例折算之面積，而
    得依不當得利法則請求返還之問題，故原告爰依民法第179
    條規定之不當得利返還請求權請求被告給付原告1,886,507
    元，及自起訴狀繕本送達翌日起至清償日止，按週年利率5%
    計算之利息；並自98年起，於每年12月31日前，按年給付原
    告94,222元，為無理由，不應准許。原告之訴既經駁回，假
    執行之聲請即失所附麗，併予駁回。
五、本件事證已臻明確，原告所為之其他主張、陳述並所提之證
    據，經審酌後，認與本件之結論無礙，不再一一論述，併予
    敘明。
六、訴訟費用負擔之依據：民事訴訟法第78條。
中    華    民    國    99    年    6    月    30    日
                  民事第三庭    法  官  張紫能
以上正本係照原本作成
如對本判決上訴，須於判決送達後20日內向本院提出上訴狀
中    華    民    國    99    年    6    月    30    日
                                書記官  蔡佳容

司法院資訊處製作；財團法人民間司法改革基金會備份。
